臺灣高雄地方法院刑事裁定　　　　　　　93年度聲判字第83號
 聲　請　人　乙○○
 代　理　人　丁玉雯律師
 被　　　告　甲○○　男　65.
 被　　　告　丙○○
上列聲請人因告訴被告等毀棄損壞案件，不服臺灣高等法院高雄
分院檢察署檢察長於中華民國93年12月17日駁回再議之處分（93
年度上聲議字第926 號），聲請交付審判，本院裁定如下：
    主  文
聲請駁回。
    理  由
一、聲請意旨略以：系爭房屋應認定為告訴人之特有財產，蓋：
（一）74年06月03日修正前民法第1013條規定：「左列財產為特
      有財產：... 四妻因勞力所得之報酬。」，最高法院88年
      台上字第2227號裁判又謂：「74年06月03日修正前民法第
      1013條規定妻因勞力所得之報酬為特有財產，此之妻因勞
      力所得之報酬，除報酬本身外，以報酬所購買之物或其他
      變換之物亦屬之。」
（二）該屋確係由告訴人以勞力所得出資建築，屬告訴人之特有
      財產，蓋：查被告甲○○與告訴人結婚前家世貧窮，與告
      訴人結婚後，告訴人外出工作維持家中生計，如有不足，
      尚且請求告訴人娘家資助生活（見證人李岳彰93年09月10
      日偵訊筆錄第2 頁），則被告甲○○連維持自己生活皆不
      足，遑論出資蓋房子。
（三）自證人李岳彰證稱其父及祖父不可能出資建築系爭房屋，
      而係由告訴人出資建築（見李岳彰93年09月10日偵訊筆錄
      第2 頁）、「（問：照片中的房子是否為你母親的房子？
      ）是，是在我十多歲時，箭頭指的部分，後來我母親改建
      水泥，我住到65年之後就離開了。」（見李岳彰93年02月
      11日偵訊筆錄第2 頁）以及「（問：該住屋係何人所有？
      ）據我所知是我母親所擁有。」（見李岳彰92年12月22日
      警詢筆錄第2 頁）。證人李惠娟證稱：「我母親在賽洛瑪
      颱風之前有改建過房子成水泥的。」（見李惠娟93年02月
      11日偵訊筆錄第3 頁）。證人李怡瑩亦證稱：「我曾向父
      親甲○○表示，該屋是母親乙○○所有。」（見李怡瑩92
      年12月12日警詢筆錄）。
（四）聲請鈞院傳訊潘玉貴，以證明系爭房屋係告訴人出資建築
      之特有財產。蓋告訴人以自己報酬所得及向友人潘玉貴借
      貸部分款項，才得以建築該屋，而向友人借貸部分亦係由
      告訴人以勞力報酬所得返還，屬「妻以報酬所購買之物或
      其他變換之物」，為前揭最高法院所稱「妻因勞力所得報
      酬」為妻之特有財產範疇。卻未見偵查中加以調查確認，
      逕以向他人借錢蓋的並非所受勞力之報酬云云，認定該屋
      非告訴人特有財產，非但偵查不備，且任意限縮法律保障
      女性勞力所得、財產之目的，係屬適用法律錯誤。
（五）縱不認該屋係告訴人之特有財產，仍應認屬告訴人之原有
      財產，蓋：該屋屬告訴人於婚姻關係存續中無償取得之財
      產，屬告訴人之原有財產，蓋：該屋縱不認定係告訴人出
      資建築，惟被告甲○○根本無能力出資，則縱採證人李岳
      彰所稱該屋為告訴人娘家資助（李岳彰93年09月10日偵訊
      筆錄第2 頁），亦屬告訴人於婚姻關係存續中無償取得之
      財產，而為告訴人之原有財產，所有權屬告訴人。
（六）原不起訴處分書以雙方離婚時未約定財產如何分割而認系
      爭房屋屬被告甲○○所有之論述，顯屬錯誤
（七）本件被告二人供詞與事實不符，不足採信，蓋系爭房屋並
      未如被告甲○○所稱毀於賽洛瑪風災，僅翻修屋頂而已；
      且被告二人拆除告訴人房屋後，係在原址建築新屋，惟被
      告二人卻謊稱新屋在原址隔壁。
（八）稅捐機關認定告訴人為原始起造人，並將系爭房屋之納稅
      義務人登記為告訴人；倘被告等有疑義，應透過民事確認
      所有權訴訟或提起偽造文書等告訴，以推翻高雄縣稅捐稽
      徵處認定告訴人為系爭房屋所有人之事實，否則應受其認
      定之拘束，此為行政法上所稱構成要件效力，爰依法聲請
      交付審判。
二、按告訴人不服上級法院檢察署檢察長或檢察總長認再議為無
    理由而駁回之處分者，得於接受處分書後10日內委任律師提
    出理由狀，向該管第一審法院聲請交付審判。法院認為交付
    審判之聲請不合法或無理由者，應駁回之。刑事訴訟法第25
    8條之1、第258條之3第2項前段分別定有明文。
三、本件聲請人即告訴人乙○○於民國92年10月3 日以被告甲○○、丙○○2 人涉犯毀棄損壞罪嫌，向臺灣高雄地方法院檢
    察署檢察官提出告訴，經該檢察署檢察官於93年11月12日以
    93 年 度偵字第1573號不起訴處分後，聲請人不服，聲請再
    議亦經台灣高等法院高雄分院檢察署檢察長於92年12月17日
    以93 年 度上聲議字第926 號認再議為無理由而駁回再議在
    案。
四、按刑事訴訟法第258條之1增設之交付審判制度，其立法意旨
    ，乃係對於「檢察官不起訴或緩起訴裁量權」制衡之1 種外
    部監督機制，亦即藉由該制度，由法院對檢察官所為不起訴
    或緩起訴之處分是否正確加以審查，以防止檢察機關濫權，
    故依此立法精神，法院就聲請交付審判案件之審查，所得調
    查證據之範圍，應以偵查中曾顯現之證據為限，不可就告訴
    人新提出之證據為調查，亦不可蒐集偵查卷以外之證據，否
    則將與刑事訴訟法第260 條再行起訴之規定相混淆，有臺灣
    高等法院91年4 月25日刑事庭庭長法律問題研究會議結論可
    資參考。而法院於審查交付審判之聲請有無理由時，除認為
    告訴人所指摘不利被告之事證未經檢察機關詳為調查或斟酌
    ，或不起訴處分書所載理由違背經驗法則、論理法則或其他
    證據法則，否則不宜率予交付審判，亦為司法院配合該制度
    之實施，同時於91年2 月8 日以（91）院臺廳刑1 字第0439
    4 號函令修正法院辦理刑事訴訟案件應行注意事項第118 條
    所明揭。
五、經查：
（一）原偵查之臺灣高雄地方法院檢察署檢察官偵查結果，認本
      件：
      1.訊之被告甲○○、丙○○均堅決否認涉有右揭毀損他人
        建物之犯行，被告甲○○辯稱：前揭房子是我叫人蓋的
        等語；被告丙○○辯稱：我與甲○○結婚後就沒有看到
        前揭房子。經查：呂參賜證稱，前揭房屋是何人蓋的，
        並不清楚等語。李連勝亦證稱，房子是甲○○蓋的，登
        記在告訴人名下等語，即告訴人之子李岳璋亦證稱，（
        蓋房子的錢誰出的？）我不清楚，基本上我認為我祖父
        那兒不可能有錢，應該是我母親那裡出的等語，是依前
        揭三人之證詞均無從證明該房屋確係告訴人出資興建。
      2.告訴人乙○○與被告甲○○係於49年6 月27日結婚，於
        69年2 月2 日離婚之事實，有高雄縣仁武鄉戶政事務所
        函送之戶籍資料可稽，且告訴人與被告甲○○結婚時並
        未約定夫妻財產制，於離婚時亦未約定財產如何分割等
        情，業經告訴人證述明確，是前揭房屋所有權之歸屬自
        應依74年6 月5 日民法親屬篇修正前有關法定夫妻財產
        制即聯合財產制之規定認定之，按前揭房屋既非告訴人
        個人使用之物，且非告訴人職業必需之物，亦非告訴人
        所受之贈與或勞力所得之報酬（告訴人自陳，該房屋是
        向他人借錢蓋的，顯非其所受之贈與或勞力之報酬），
        應不屬於告訴人之特有財產，故該房屋應納入被告甲○○與告訴人之聯合財產內，而依修正前之民法第一千零
        十七條規定，妻除其原有財產，得保有其所有權外，其
        餘婚姻關係存續中所取得之財產，均屬夫所有，是被告
        甲○○與告訴人婚姻關係存續中所取得之不動產，如非
        妻之原有財產或特有財產，即使登記告訴人之名義，依
        前揭規定，仍為告訴人所有（參照最高法院六十五年度
        第九次民庭庭推總會決議），是前揭房屋應為被告甲○○所有，被告甲○○同意被告丙○○將該房屋拆毀，另
        建新屋，係處分其所有物，並不構成犯罪。
      3.至於告訴人以該房屋稅籍登記其為所有人，而主張前揭
        房屋為其所有，然按稅籍僅係政府課稅之依據，土地所
        有權之歸屬仍應參考民法相關規定認定之，而依前揭民
        法之規定，該房屋所有權人為被告甲○○，自不因稅籍
        登記有異而受影響。
      4.且當時調查該房屋所有權之高雄縣政府稅捐稽徵處之調
        查人員陳豹臣業於七十一年六月二十五日死亡，有該稽
        徵處函足憑，是本建亦無從傳訊陳豹臣以明當時登記告
        訴人為所有人之依據何在？
      5.又經調閱相關稅籍登記資料、水電申辦資料，均未發現
        被告二人有涉嫌犯罪。此外，又查無積極確切之證據足
        認被告二人有告訴意旨所指之犯行，揆諸首開說明，應
        認其二人之罪嫌均不足。
（二）臺灣高等法院高雄分院檢察署檢察長除引用原偵查檢察官
      之認定外，並認：聲請再議意旨雖另以：前揭房屋稅籍登
      記聲請人之名義，該房屋即為聲請人所有，此有最高法院
      92年台上字第61號判決可資參照；惟查，本件系爭房屋是
      違建，並未向地政機關辦理登記為聲請人之名義。與聲請
      再議意旨所指之最高法院92年台上字第61號判決意旨所指
      並不相同。被告等二人無不法情事，已經原檢察官於不起
      訴之處分書詳為敘明。聲請人雖執前詞指稱被告等二人涉
      嫌共同毀損他人建築物之罪嫌，惟並未舉出具體證據以供
      檢察官調查，此外亦查無積極證據足以證明被告犯行，而
      維持原檢察官所為之不起訴處分，駁回聲請人再議之聲請
      。
（三）前揭聲請意旨第3 點所舉證人李岳證、李惠娟係證稱系爭
      房屋為告訴人所改建，惟告訴人是否有改建過系爭房屋，
      與系爭房屋之所有權歸屬無涉，而證人李怡瑩亦證稱：「
      我曾向父親甲○○表示，該屋是母親乙○○所有。」，惟
      此一證詞無非證人片面之詞，且與系爭房屋是否為告訴人
      之勞力所得之報酬無關，亦無從僅以該證人之證詞證明系
      爭房屋為告訴人之原有財產或特有財產。
（四）前揭聲請意旨第5 點以：該屋縱不認定係告訴人出資建築
      ，惟被告甲○○根本無能力出資，則縱採證人李岳彰所稱
      該屋為告訴人娘家資助（李岳彰93年09月10日偵訊筆錄第
      2 頁），亦屬告訴人於婚姻關係存續中無償取得之財產，
      而為告訴人之原有財產，所有權屬告訴人等語。然證人李
      岳彰固曾證稱：如果家裡不夠用，就由我母親向她娘家請
      求資助等語，但請求資助供家用與無償取得系爭房屋有別
      ，證人之證詞難為不利被告之認定。
（五）按稅捐機關就訟爭房屋所為稅籍資料納稅義務人之記載，
      純為便利課稅而設，與所有權之取得無關，此與地政機關
      依土地法規定所為所有權登記有絕對效力之情形有間，最
      高法院著有72年度台上字第1816號裁判可資參照，是本件
      尚難因系爭房屋納稅義務人登記為告訴人即認告訴人為系
      爭房屋之所有權人。
（六）此外，依前開說明，法院就聲請交付審判案件之審查，其
      調查證據之範圍，應以偵查中曾顯現之證據為限，不可就
      告訴人新提出之證據為調查，亦不可蒐集偵查卷以外之證
      據，是聲請人於向本院提出本件聲請交付審判後，又請求
      傳訊未曾於偵查程序中訊問過之證人潘玉貴，惟此顯有違
      聲請交付審判制度之精神，尚難准許；而前揭聲請意旨第
      8 點所指被告2 人之供詞與事實不符部分，與認定財產所
      有權之歸屬無涉，附此敘明。
六、綜上所述，經本院審核結果，認原偵查檢察官所為之不起訴
    處分及臺灣高等法院高雄分院檢察署所為之處分書，其採證
    與認事用法，均無違背經驗法則、論理法則與證據法則之處
    ，因認本件並無「告訴人所指摘不利被告之事證未經檢察機
    關詳為調查或斟酌，或不起訴處分書所載理由違背經驗法則
    、論理法則或其他證據法則」等得據以交付審判之事由存在
    。從而，本件聲請為無理由，應予駁回。
據上論斷，依刑事訴訟法第258條之3第2項前段，裁定如主文。
中　　華　　民　　國　　94　　年　　5 　　月　　18　　日
                  刑事第二庭  審判長法　官  張意聰
                                    法　官  曾鴻文
                                    法  官  黃宣撫
不得抗告。
以上正本證明與原本無異。
中　　華　　民　　國　　94　　年　　5 　　月　　19　　日
                                    書記官  鄭永媚
